臺灣板橋地方法院民事判決　九十年度簡上字二五六號
　　上　訴　人　甲○○
　　訴訟代理人　周信良
　　被上訴人　　台北市公共汽車管理處
　　法定代理人　蘇崇崑
　　訴訟代理人　陳家士
右當事人間因請求返還不當得利事件，上訴人對於中華民國九十年七月六日本院板橋
簡易庭八十九年度板簡字第九八三號第一審判決提起上訴，本院判決如左：
    主      文
上訴駁回。
第二審訴訟費用由上訴人負擔。
    事      實
甲、上訴人方面：
  一、聲明：求為判決：
  （一）原判決廢棄。
  （二）被上訴人在第一審之訴駁回。
  二、陳述：除與原判決所載相同者予以引用外，補稱：
  （一）被上訴人雖主張於上訴人發生職業災害後所給付之金額為勞動基準法第五十
        九條第二款所定之「補償金」，惟被上訴人當初給付之款項，在帳目上以「
        薪資」列支，並核課所稅，非以「墊款」列帳，與「勞工保險給付申請書」
        背面有關「請領傷病給付說明」第八點所定「投保單位凡墊發保險給付時，
        會計處理應以『墊款』列帳，切勿在『薪資』項下列支」之歸墊程序不符，
        且被上訴人於上訴人申領勞工保險給付時，非但未要求上訴人同意將可領得
        之給付歸墊其先前給付之補償金，反而准許勞工保險局將勞工保險給付直接
　　　　郵寄上訴人自行受領，足見被上訴人係給付薪資，而非依上開勞動基準法規
　　　　定墊付補償金，否則豈會同意由上訴人直接領取保險給付而不要求歸墊抵充
　　　　之理﹖
  （二）上訴人於民國八十八年六月二十一日與被上訴人協調本件職業災害補償爭議
　　　  時，雖曾表示「資方給予職災補償，針對工資補償部分，其工資內涵應包括
        逾時及例假日加班獎金」，然此次協調會著重於行政院勞工委員會就有關「
        原領工資」所作之解釋是否合法，而非上訴人主張被上訴人給付之款項非屬
        補償之爭點，且該次會議並未達成協議，實不可據此推定上訴人亦認為被上
        訴人所給付之款項為職業災害補償金。
  （三）縱認被上訴人於上訴人發生職業災害後所給付之金額為前述之「補償金」，
        然依勞動基準法第五十九條但書規定，限於勞工先依勞工保險條例申領保險
        給付後，雇主始得主張抵充，如雇主給付補償金在先，勞工申領保險給付在
        後，則不得主張抵充，本件被上訴人既先於上訴人申領保險給付前給付補償
        金，自不得主張抵充，僅得依勞工保險條例施行細則第五十六條第一項規定
        向勞工保險局請求歸墊。
  （四）另按勞動基準法第五十九條第二款所稱之「原領工資」，應包含「本俸、工
        作補助費、實物配給、電費、營運獎金、超時加給、例假出勤」等，但被上
        訴人在計算應給付予上訴人之本件職業災害補償金時，未將包括於營運獎金
        內之例假出勤工資、逾時工資、假期獎金列入原領工資範圍，致其給付上訴
        人之職業災害補償金短少新台幣（下同）九萬二千一百二十二元，上訴人自
        可於被上訴人請求返還之十七萬三千六百三十五元中主張抵銷，至多亦僅須
        返還八萬一千五百十三元即可。
  三、證據：除援用原審所提證據外，補提被上訴人短付職業災害補金計算表及郵局
            存摺交易明細表各一件。
乙、被上訴人方面：
  一、聲明：求為判決駁回上訴。
  二、陳述：除與原判決所載相同者予以引用外，補稱：
  （一）被上訴人於上訴人發生職業災害後，即依法發給上訴人職業災害補償金，並
        請上訴人出具同意書以利被上訴人申請職業災害勞工保險給付歸墊，以符合
        勞動基準法抵充之規定，不料上訴人不願出具同意書，並自行申領勞工保險
        給付，被上訴人鑑於本身無權申領，且事後仍可依法主張歸墊抵充，乃同意
        上訴人自行辦理，並由勞工保險局將勞工保險給付直接郵寄上訴人受領，惟
        此種作法，並非表示被上訴人給付上訴人之款項為薪資，而非職業災害補償
        金，並已放棄行使抵充權。
  （二）被上訴人給付予上訴人之款項雖於會計項下以薪資列帳支出，並核課所得稅
        ，但此並不改變補償金之性質，況且被上訴人已退回扣繳之所得稅，自未將
        補償金視為薪資。
  （三）被上訴人否認給付上訴人之補償金短少九萬二千一百二十二元，故不同意上
        訴人有關抵銷之主張。
  三、證據：除援用原審所提證據外，補提行政院勞工委員會函、財政部函及本件職
            業災害補償金計算表及上訴人八十五年六月至八十七年三月工資表各一
            件。
    理      由
一、被上訴人起訴主張：上訴人原係被上訴人僱用之駕駛員（現已退休），於八十五
    年七月十二日上班途中，因發生交通事故受有傷害，在八十五年十月二十八日至
    八十六年五月五日及八十七年三月十七日至同年三月三十一日二段治療期間不能
    工作，被上訴人隨即依勞動基準法第五十九條第二款規定按上訴人原領工資數額
    補償其三十六萬八千七百四十七元，嗣上訴人受領上開款項後，復就同一事故，
    向勞工保險局請領職業災害保險給付十七萬三千六百三十五元，因上訴人職業災
    害保險費係由被上訴人全額負擔，依勞動基準法第五十九條但書規定，被上訴人
    就上訴人所取得之職業災害保險給付數額得予以抵充，是上訴人受領被上訴人給
    付之補償金於十七萬三千六百三十五元之範圍內，顯屬不當得利，應返還之，然
    上訴人拒絕返還，爰依民法第一百七十九條不當得利規定訴請上訴人給付等語；
    上訴人則以：被上訴人給付之款項，在帳目上以「薪資」列支，並核課所稅，與
    申請勞工保險給付所定會計處理應以「墊款」列帳，勿在「薪資」項下列支之歸
    墊程序不符，且被上訴人於上訴人申領勞工保險給付時，非但未要求上訴人同意
    將可領得之給付歸墊其先前給付之補償金，反而准許勞工保險局將勞工保險給付
    直接郵寄上訴人自行受領，足見被上訴人係給付薪資而非職業災害補償，自不得
    主張抵充，而其同意勞工保險局將勞工保險給付直接郵寄上訴人自行受領，應認
    被上訴人又已放棄行使抵充權，且被上訴人復先於上訴人申領保險給付前給付補
    償金，其主張抵充與勞動基準法第五十九條有關抵充規定之要件不合；另按勞動
    基準法第五十九條第二款所稱之「原領工資」，應包含「本俸、工作補助費、實
    物配給、電費、營運獎金、超時加給、例假出勤」等，被上訴人在計算應給付之
    職業災害補償金時，未將包括於營運獎金內之例假出勤工資、逾時工資、假期獎
    金列入原領工資範圍，致其給付金額短少九萬二千一百二十二元，上訴人得主張
    抵銷等語置辯。
二、被上訴人主張上訴人原係其僱用之駕駛員（現已退休），於八十五年七月十二日
    上班途中，因發生交通事故受有傷害，在八十五年十月二十八日至八十六年五月
    五日及八十七年三月十七日至同年三月三十一日二段治療期間不能工作，經上訴
    人給付三十六萬八千七百四十七元，嗣上訴人受領上開款項後，復就同一事故，
    向勞工保險局請領職業災害保險給付十七萬三千六百三十五元等事實，為上訴人
    所不爭執，並據據其提出之職工簡要資料表、勞工保險局函、薪資清冊、獎金清
    冊、歸墊同意證明等影本各一件為證，堪信為真實。茲兩造所爭執者在於被上訴
    人給付予上訴人之款項究係「薪資」或「職業災害補償金」﹖如係職業災害補償
    金，被上訴人已同意勞工保險局將勞工保險給付直接郵寄上訴人自行受領，被上
    訴人是否已放棄行使抵充權﹖被上訴人又先於上訴人申領保險給付前給付補償金
    ，其主張抵充是否與勞動基準法第五十九條有關抵充規定之要件不合﹖及作為計
　　算業災害補基礎之「原領工資」，是否包括於營運獎金內之例假出勤工資、逾時
　　工資、假期獎金，致被上訴人給付之金額短少九萬二千一百二十二元，上訴人得
　　主張抵銷﹖
三、上訴人雖辯稱被上訴人給付之三十六萬八千七百四十五元，在帳目上以「薪資」
　　列帳，並核課所稅，非以「墊款」列帳，且被上訴人於上訴人申領勞工保險給付
    時，非但未要求上訴人同意將可領得之給付歸墊其先前給付之補償金，反而准許
    勞工保險局將勞工保險給付直接郵寄上訴人自行受領，足見被上訴人係給付薪資
    等語。惟按勞動契約，乃雙方約定一方為他方提供勞務，他方給付薪資報酬之雙
    務有償契約，其勞務提供與薪資給付間具有對價關係。查兩造間本有勞動契約關
    係存在，在上訴人正常提供勞務之情況下，被上訴人給付上訴人之款項固屬薪資
    ，但上訴人於八十五年七月十二日上班途中，因發生交通事故受有傷害，自八十
    五年十月二十八日起至八十六年五月五日止及自八十七年三月十七日起至同年月
    三十一日止之二段期間，無法依勞動契約為被上訴人提供勞務，則被上訴人於上
    開期間內自無給付薪資報酬對價之義務，正因如此，始須由法律特別明定勞工因
    遭職業災害受傷，在醫療中不能工作時，課以雇主補償之義務。從而，被上訴人
    主張在上訴人受傷醫療中所給付之款項，性質上非屬薪資，而係依勞動基準法第
    五十九條第二款規定對上訴人所為之補償等語，應堪採信。至於上訴人所給付之
    款項於會計項下是否以薪資列帳﹖是否核課所得稅﹖及是否被上訴人於上訴人申
    領勞工保險給付時，未要求上訴人同意將可領得之給付歸墊其先前給付之補償金
    ，而准許勞工保險局將勞工保險給付直接郵寄上訴人自行受領﹖均不因而變更其
    補償金之性質為薪資，是上訴人猶執此抗辯，即非可採。
四、次按勞工因遭遇職業傷害而致死亡、殘廢、傷害或疾病時，雇主固應予以補償，
    但如同一事故，依勞工保險條例或其他法令規定，已由雇主支付費用補償者，雇
    主得予以抵充之，勞動基準法第五十九條但書定有明文。蓋勞工職業災害保險制
    度，乃係令雇主負擔全額保險費（參見勞工保險條例第十五條第一款），由國家
    代雇主履行職業災害補償，以確保勞工職業災害補償請求之公正、迅速，並減輕
    雇主經濟負擔之制度，故勞工保險條例所為之給付，本質上仍屬勞動基準法所定
    之勞工職業災害補償，從而，勞工因遭遇職業災害而致傷害，其因同一事故已依
    勞工保險條例所領得之保險給付，依前開規定，雇主就其取得之保險給付數額，
    可予以抵充。又勞動基準法第五十九條但書，並未限定雇主主張抵充須於勞工請
    領勞保給付前始得為之，雇主為保障勞工生計，先行給付職業災害補償金，嗣於
    勞工申領保險給付後，再予以抵充，亦無不可。是以上訴人辯稱被上訴人先為職
　　業災害補償後，於上訴人申領保險給付時，同意勞工保險局將勞工保險給付直接
　　郵寄上訴人自行受領，被上訴人已放棄行使抵充權，及被上訴人先於上訴人申領
　　保險給付前給付補償金，其主張抵充與勞動基準法第五十九條有關抵充規定之要
　　件不合等情，容有誤解，亦難憑信。
五、至上訴人雖又辯稱被上訴人在計算應給付予上訴人之本件職業災害補償金時，未
    將包括於營運獎金內之例假出勤工資、逾時工資、假期獎金列入原領工資範圍，
    致其給付之職業災害補償金短少九萬二千一百二十二元，自可於被上訴人請求返
    還之十七萬三千六百三十五元中主張抵銷等語，並提出被上訴人短付職業災害補
    金計算表及郵局存摺交易明細表各一件為證。然此為被上訴人所否認，且依前開
    計算表及交易明細表所載，尚難證明被上訴人所給付之職業災害補金中就有關營
    運獎金計算部分短少九萬二千一百二十二元；參以勞動基準法施行細則第三十一
    條第一項規定：「本法第五十九條第二款所稱原領工資，係指該勞工遭遇職業災
    害前一日正常工作時間所得之工資，其為計月者，以遭遇職業災害前最近一個月
    工資除以三十所得之金額為其一日之工資」，本條對按月計酬者固未明定原領工
    資係指勞工遭遇職業災害前一月之正常工作時間所得，然若將按日、按月計酬者
    作不同解釋，會使遭遇職業災害之勞工所取得之補償，與未遭職業災害者所取得
    之薪資無異，實顯失公平，是以按月計酬者，其原領工資仍係指勞工遭遇職業災
    害前一月之正常工作時間所得。據此，所謂營運獎金內之例假出勤工資、逾時工
    資、假期獎金，本非勞工正常工作間之所得，自不得列入原領工資範圍，上訴人
    仍以此置辯，致認被上訴人給付之職業災害償金短少九萬二千一百二十二元，非
    屬有據。
六、按無法律上之原因而受利益，致他人受損害者，應返還其利益。雖有法律上之原
    因，而其後已不存在者，亦同，民法第一百七十九條定有明文。本件上訴人依勞
    動基準法第五十九條第二款規定受領被上訴人給付補償金，其受領當時雖有法律
    上之原因，惟於上訴人向勞工保險局請領職業災害保險給付，經上訴人事後於勞
    工保險給付金額之範圍內主張抵充，則於抵充之範圍內，上訴人受領被上訴人給
    付之補償金，其法律上原因已不復存在，自屬不當得利。從而，被上訴人本於不
    當得利之法律關係，請求上訴人給付十七萬三千六百三十五元，及自起訴狀繕本
    送達翌日即八十九年六月二十二日起至清儐日止，按年息百分之五計算之利息，
    為有理由，應予准許。原審為上訴人敗訴之判決，並無不合，上訴意旨指摘原判
    決不當，求予廢棄改判，則無理由，應予駁回。
據上論結，本件上訴為無理由，依民事訴訟法第四百三十六條之一第三項、第四百四
十九條第一項、第七十八條，判決如主文。
中　　　華　　　民　　　國　　九十一　　年　　　三　　　月　　　八　　　日
                                    臺灣板橋地方法院民事第四庭
~B審判長法官　陳財旺
~B　　　法官　陳翠琪
~B　　　法官　趙義德
右為正本係照原本作成。
不得上訴。
中　　　華　　　民　　　國　　九十一　　年　　　三　　　月　　　十一　　日
~B法院書記官　方蟾苓
